【裁判字號】    98,勞簡上,81
【裁判日期】    990127
【裁判案由】    給付服務報酬
【裁判全文】
臺灣臺北地方法院民事判決            98年度勞簡上字第81號
上  訴  人  丙○○
被上訴人    永達保險經紀人股份有限公司
法定代理人  甲○○
訴訟代理人  乙○○
上列當事人間請求給付服務報酬事件，上訴人對於中華民國九十
八年十一月四日本院臺北簡易庭九十七年度北勞簡字第九九號第
一審判決提起上訴，本院於民國九十九年一月十三日言詞辯論終
結，判決如下：
    主      文
上訴駁回。
第二審訴訟費用由上訴人負擔。
    事實及理由
一、上訴人起訴主張：其前任職被上訴人公司擔任業務襄理，兩
    造間訂有承攬契約，被上訴人公司訂定之業務制度第八章第
    四條規定：「業務人員（或解聘），其於公司登錄年資滿一
    年以上者，該繼續率觀察期內之續年度報酬每半年統計後一
    次發放（每年四月及十月發薪日發放）；如第十三個月繼續
    率達百分之八十以上，核發續年度服務報酬率（如下表），
    …滿一年未滿二年，離職人員百分之二十。…」，上訴人雖
    於九十三年七月十三日離職，惟任職期間證照已登錄被上訴
    人公司滿一年，且九十一年度下半年繼續率及九十二年度上
    、下半年繼續率及九十三年度上半年，其第十三個月繼續率
    皆達百分八十以上，被上訴人應依上開規定給付續年度服務
    報酬。上訴人客戶繳納之保費總額百分之二十計算，上訴人
    得請求被上訴人給付九十三年度至九十七年度之續年度服務
    報酬新臺幣（下同）四十萬四千五百四十五元（93年度報酬
    58268+94年度報酬87037+95年度報酬87340＋96年度報酬
    87340＋97年度報酬84560＝404545），上訴人亦可依民法第
    四百九十條第一項及第五百十二條規定為上開續年度服務報
    酬之請求。上訴人於九十三年七月十三日自請離職，並非被
    上訴人所稱於九十三年七月十六日遭被上訴人終止契約，被
    上訴人所稱終止契約之書面並未送達上訴人等情，爰聲明求
    為命被上訴人應給付上訴人四十萬四千五百四十五元，及自
    本件起訴狀繕本送達被告翌日起至清償日止，按週年利率百
    分之五計算之法定遲延利息；並陳明願供擔保，請准宣告假
    執行。
    原審判決駁回上訴人之請求，上訴人提起本件上訴，聲明求
    為原判決廢棄：被上訴人應給付上訴人四十萬四千五百四十
    五元，及自起訴狀繕本送達翌日起至清償日止，按週年利率
    百分之五計算之利息。
二、被上訴人抗辯：上訴人於九十三年七月十六日離職前，誘說
    被上訴人公司業務人員陳香珍離職，陳香珍於九十三年四月
    間離職至訴外人維琳保險經紀人股份有限公司（下稱維琳公
    司），上訴人並擔任陳香珍之推介人領取維琳公司給付之推
    介人報酬，被上訴人因而於九十三年七月十六日終止與上訴
    人間之承攬契約關係並公告周知，依被上訴人業務制度第十
    一章第三條第十一款及第八章第四條後段規定「業務人員有
    下列情形之一者，得予警告、記過或解聘合約：…誘說業務
    人員脫離公司…」、「違反第十一第三條第十一款各款情節
    重大者，喪失支領年度服務報酬之權利」，被上訴人毋庸給
    付上訴人續年度服務報酬。再者，上訴人離職後領取續年度
    服務報酬之要件為繼續率達百分之八十，但上訴人之九十三
    年上半年度十三個月繼續率僅達百分之七十四‧七一，不符
    領取續年度服務報酬之要件。況縱認上訴人可領取上開九十
    三年至九十七年之續年度服務報酬，但上訴人迄九十七年八
    月十五日始提出本件訴訟，其中十一萬三千一百二十七元續
    年度服務報酬，已逾民法第一百二十七條規定之二年時效等
    語置辯，資為抗辯。爰聲明求為：駁回上訴人之訴。
    嗣上訴人提起本件上訴，被上訴人於本院聲明求為駁回上訴
    。
三、查上訴人於九十二年間任職被上訴人公司，擔任業務襄理職
    務，兩造間訂有承攬契約，上訴人於九十三年七月間自被上
    訴人公司離職，上訴人證照登錄被上訴人公司已滿一年未滿
    二年。陳香珍自九十二年十一月十日擔任被上訴人公司業務
    員，嗣九十三年六月十日離職，陳香珍已至維琳公司擔任保
    險業務員之事實，為兩造所不爭，並有承攬人員約定事項、
    維琳公司員工樹狀組織表、繼續率明細表、陳香珍承攬契約
    書及約定書為證（見原審卷一第4頁、卷二第62頁、第72 頁
    、第423頁），信屬實在。至上訴人主張被上訴人應給付續
    年度服務報酬，則為被上訴人否認，並以上開情詞置辯。經
    查：
（一）兩造於九十一年十二月三十日訂定之承攬契約第二條約定
      ：「甲方（被上訴人）同意按照甲方公佈之『業務制度』
      規定給付乙方（上訴人）報酬，乙方亦同意該項報酬為本
      契約書約定應得之全部報酬」（見原審卷第29頁），故上
      訴人可領取之報酬悉依被上訴人公布之業務制度。被上訴
      人公司九十三年間訂定之業務制度第八章第四條固規定：
      「業務人員離職（或解聘），其於公司登錄年資滿一年以
      上，該繼續率觀察期內之續年度報酬每半年統計後一次發
      放（即每年四月及十月發薪日發放）；如第十三個月繼續
      率達百分之八十以上，核發續年度服務報酬率（如下表）
      ，…滿一年未滿二年，離職人員百分之二十。…」（見原
      審卷二第31頁），惟被上訴人公司業務制度第八章第四條
      後段已規定：「違反本制度第拾壹章第三條各款情節重大
      者，喪失支領續年度服務報酬之權利」，而依被上訴人業
      務制度第十一章第三條第十一款規定：「誘說業務人員脫
      離公司、或對上述人員提供任何報酬，…」（見原審卷二
      第31頁及第32頁），故被上訴人公司業務人員如有誘說其
      他業務人員脫離被上訴人公司且情節重大者，即喪失領取
      續年度服務報酬之權利。
（二）上訴人於九十二年間任職被上訴人公司，嗣於九十三年七
      月十六日離職，陳香珍則自九十二年十一月十日起擔任被
      上訴人公司保險業務員，迄於九十三年六月十日離職，已
      如前述，故上訴人與陳香珍均曾任職被上訴人公司擔任保
      險業務員。次查，陳香珍於九十三年六月十日自被上訴人
      公司離職前，於九十三年四月二十七日與維琳公司簽立承
      攬契約書，陳香珍之業務人員報聘申請書（收件日為九十
      三年四月二十七日）之「推介人」記載姓名為「丙○○」
      即上訴人，上訴人並於同日即九十三年四月二十七日與被
      上訴人簽立承攬契約書，有承攬人員約定事項、約定書及
      業務人員報聘申請書為證（見原審卷二第435頁至第437頁
      、第460頁），證人即維琳公司總經理劉美華復到場證稱
      ：陳香珍於九十三年四月二十七日至維琳公司擔任業務人
      員，陳香珍之推介人為上訴人（見原審卷二第448頁至第
      449 頁）等語，嗣維琳公司於九十三年八月發給上訴人九
      十三年四月間陳香珍之推介獎金，陳香珍任職維琳公司期
      間，如有業績，上訴人均可領取推介獎金，亦經證人劉美
      華證述在卷（見原審卷二第449頁），並有陳香珍任職維
      琳公司薪資表為證（見原審卷二第420頁至第422頁），可
      見上訴人尚任職被上訴人公司期間，已於九十三年四月間
      擔任陳香珍任職維琳公司之推介人，復領取自九十三年四
      月起按陳香珍業績計算之推介獎金；再審酌證人即曾任職
      被上訴人公司擔任業務員之陳玉珍證稱：上訴人原任職被
      上訴人公司，嗣為至維琳公司任職遂自被上訴人公司離職
      ，曾聽聞上訴人誘說被上訴人公司人員離職（見原審卷二
      第427頁至第428頁），及證人即被上訴人公司業務部協理
      余松坤到場證稱：維琳公司之離職員工楊佩如告訴伊，維
      琳公司部分業務人員之推介人為上訴人（見原審卷二第
      450 頁）等語，堪認上訴人於任職被上訴人公司期間，確
      有誘說被上訴人公司業務人員陳香珍至維琳公司擔任業務
      人員，且陳香珍因此至維琳公司任職，上訴人並因而可自
      維琳公司領取推介報酬。
（三）被上訴人公司業務制度第十一章第三條第十一款規定其公
      司人員不得誘說業務人員脫離被上訴人公司，如情節重大
      者，依被上訴人公司業務制度第八條規定，即喪失支領續
      年度服務報酬之權利，已如前述。再審酌被上訴人業務制
      度第十一章第三條第十一款之規範目的，乃因被上訴人公
      司需依各該業務人員招攬之保件始能取得保險公司給付之
      佣金利益，如在職之業務人員誘說其他業務人員脫離被上
      訴人公司，即有損及被上訴人公司利益之虞，則被上訴人
      公司業務制度第十一章第三條第十一款規定之情節重大，
      應是指業務人員誘說他人脫離公司等行為，已對被上訴人
      之利益造成重大影響，致被上訴人可毋庸給付上訴人原可
      領取之續期服務報酬，上訴人之誘說行為，在客觀上及社
      會一般通念上，已對被上訴人之財務、產品及營運造成重
      大影響，致上訴人與被上訴人間之承攬契約進行受到干擾
      ，至被上訴人所受損害之程度，應依被上訴人事業之性質
      、上訴人違反行為之程度而定。查上訴人任職被上訴人公
      司期間，誘說被上訴人公司業務人員陳香珍脫離公司，致
      被上訴人不能藉由陳香珍招攬之保險自保險公司取得佣金
      ，且陳香珍脫離被上訴人後至與被上訴人同為經營人身保
      險經紀人及財產保險經紀人業務之維琳公司任職，有公司
      變更登記表為證（見原審卷一第18頁及本院卷第113頁）
      ，故上訴人乃誘說陳香珍至與被上訴人具有競爭關係之維
      琳公司任職，上訴人並因而可自維琳公司領取陳香珍業績
      之推介獎金，上訴人顯基於其個人可領取推介獎金之利益
      誘說陳香珍至被上訴人之競爭對手處提供勞務，致被上訴
      人公司不能取得陳香珍招攬保險自保險公司處之利益，則
      上訴人違反被上訴人業務制度第十一章第三條第十一款之
      情節已屬重大，已難期待被上訴人繼續給付上訴人續年度
      服務報酬，被上訴人抗辯上訴人違反其公司業務制度第十
      一章第三條第十一款規定，依該業務制度第八章第四條後
      段規定，上訴人不得領取續年度服務報酬，自屬可取。
（四）上訴人雖主張被上訴人於九十三年七月十六日並未通知上
      訴人終止契約，其於九十三年七月十三日自請離職云云，
      惟查，上訴人任職被上訴人公司期間誘說其他業務人員脫
      離公司，即已喪失續期服務報酬之受領權限，無論其離職
      原因及時間，此觀被上訴人業務制度第十一章第三條第十
      一款及第八條上開規定即明。再縱如上訴人所述，被上訴
      人公司九十二年版之業務制度第八章未規定違反該業務制
      度第十一章第三條各款情節重大者，即喪失支領續年度服
      務報酬之權利。惟上訴人不爭執其於九十三年七月間自被
      上訴人公司離職前，被上訴人公司業務制度第八章第四條
      後段已為上開喪失續年度服務報酬之修正並經公布，依兩
      造簽定之承攬契約第六條約定：「甲方（被上訴人）因業
      務需要得修訂前揭『業務制度』，並將修訂內容發函通知
      營業單位公佈宣示之，於公佈宣示日起十五日內，乙方（
      上訴人）未為反對之意思表示時，該業務制度自修訂日起
      生效，乙方不得異議。乙方不同意時，得於公佈宣示日起
      十五日內，以書面向甲方為終止本契約之意思表示，其終
      止以甲方收到終止契約通知書之日起生效」（見原審卷二
      第29頁背），上訴人既未對被上訴人九十三年度業務制度
      上開修正為異議，則被上訴人於九十三年間對其業務制度
      第八條之修正內容已成為兩造契約之一部分，上訴人自有
      遵守義務。此外，被上訴人公布在網路上之公司福利雖規
      定業務人員離職後可領取續年度服務報酬（見本院卷第34
      頁）等情，但仍不能因此排除被上訴人業務制度第八章及
      第十一章第三條第十一款所規定誘說其他業務人員脫離公
      司即喪失受領續年度服務報酬權利規定之適用。又維琳公
      司業務制度第十二章第二條及第三條規定：「保件未能於
      舉績當月核定承保者，併入承保之月份計算業績」、「新
      契約保件須以現金或當月兌現之支票繳納保費，始計列當
      月業績，否則只能計列為兌現之月份業績，但支票到期日
      各保險公司另有規定者，依該公司規定辦理」（見本院卷
      第39頁），故依維琳公司規定，需該保件是以現金或當月
      兌現之支票繳納保險費者，始能列入承保當月之業績，否
      則僅能列入支票兌現當月份之業績，則證人劉美華證稱：
      維琳公司於九十三年八月二十八日發給上訴人關於陳香珍
      九十三年四月份之推介獎金（見原審卷二第449頁）等語
      ，自與維琳公司之業務制度，並無不符之處，上訴人主張
      證人劉美華之證言與維琳公司之業務制度不符，不能憑取
      。又縱如上訴人所述，陳香珍自九十三年三月起之業績已
      未達FYC一萬，則陳香珍離職對被上訴人公司無損害云云
      ，但陳香珍與被上訴人簽立之承攬人員約定事項第十八條
      第三款約定：「乙方（陳香珍）連續三個月其本人及其直
      轄業專合計招攬新契約未達FYC一萬時，契約關係始為終
      止」（見本院卷第35頁），則自陳香珍九十三年三月份
      FYC未達一萬起算三個月，至早亦於九十三年五月底其與
      被上訴人間之承攬關係始為終止，但陳香珍於九十三年四
      月二十七日已至維琳公司任職，自不能以陳香珍實際已至
      維琳公司任職而在被上訴人公司九十三年四、五月份之業
      績均未達FYC一萬乙節，即認被上訴人不因陳香珍之離職
      受到損害。
（五）次按民法第二百四十七條之一固規定，依照當事人一方預
      定用於同類契約之條款而訂定之契約，使他方當事人拋棄
      權利或限制其行使權利，按其情形顯失公平者，該部分約
      定無效。惟此條規範意旨，乃鑑於我國國情及工商發展之
      現狀，經濟上強者所預定之契約條款，他方每無磋商變更
      之餘地，為維護交易之公平，遂適用衡平法則法理排除不
      公平之單方利益條款，故該法條所稱按其情形顯失公平者
      ，係指依契約本質所生之主要權利義務，或按法律規定加
      以綜合判斷，有顯失公平之情形而言，即附合契約僅在依
      其情形顯失公平之情況下始為無效。查被上訴人訂定之上
      開業務制度，乃規範其公司業務人員之聘用、責任額、報
      酬、晉升、考核離職、福利等（見原審卷二第170頁至第
      190頁、第30頁至第32頁之業務制度規定）之工作條件所
      訂定之共通適用規範，業務人員有遵守之義務，固屬被上
      訴人為預定用於各該業務人員所訂定之契約，有民法第二
      百四十七條之一附合契約規定之適用。但被上訴人業務制
      度第十一章第三條第十一款規定禁止業務人員誘說其他在
      職人員脫離公司，係為避免業務人員在與被上訴人公司仍
      有契約關係存在之情況下，即為對被上訴人公司不利之行
      為，且上訴人在此情況下為使自己能領取推介獎金勸誘被
      上訴人公司業務人員脫離公司，亦與正義衡平觀念有違，
      不具正當性，被上訴人業務制度第十一章第三款第十一款
      規定禁止業務人員勸誘被上訴人公司人員脫離公司，自無
      顯失公平。又依上訴人書狀所載，財政部六十五年三月二
      十三日台財錢第一三０五八號函及六十八年二月十五日台
      財錢第一一五八四號函（見本院卷第20頁），其內容為各
      該保險公司不得規定業務員離職後不能繼續領取續年度服
      務報酬（見本院卷第20頁），但未規範保險公司不得規定
      在業務人員有違反保險公司規定及契約約定之情況下，即
      喪失領取續期服務報酬之權利，自無礙被上訴人業務制度
      第十一張第三條第十一款及第八章第四條後段規定之合法
      性。上訴人再主張被上訴人依民法第五百十四條第一項規
      定之瑕疵擔保請求權已罹於時效云云，按民法第五百十四
      條第一項固規定：「定作人之瑕疵修補請求權、修補費用
      請求權、減少報酬請求權、損害賠償請求權或契約解除權
      ，均因瑕疵發現後一年間不行使而消滅」，但此是指承攬
      人完成工作，不具備約定之品質及無減少或滅失價值或不
      適於通常或約定使用之瑕疵（民法第四百九十二條規定參
      照），承攬人應負擔保責任之情況，定作人可主張之瑕疵
      修補請求權、修補費用償還請求權、報酬減少請求權、契
      約解除權及損害賠償請求權（民法第四百九十三條至第四
      百九十五條規定參照）之時效時間，但本件被上訴人並無
      行使上開瑕疵修補請求權等各權利，被上訴人僅是依其九
      十三年度業務制度第十一章第三條第十一款及第八章第四
      條後段規定拒絕給付上訴人續年度服務報酬，自無民法第
      五百十四條第一項規定一年短期時效之適用。
（六）上訴人復依民法第四百九十條第一項及第五百十二條規定
      ，請求被上訴人給付續期服務報酬云云，惟民法第四百九
      十條第一項規定：「稱承攬者，謂當事人約定，一方為他
      方完成一定之工作，他方俟工作完成，給付報酬之契約」
      ，並無構成要件及法律效果之規定，尚難認上訴人可依此
      規定請求被上訴人給付續期服務報酬。再民法第五百十二
      條規定：「承攬之工作，以承攬人個人之技藝為契約之要
      素者，如承攬人死亡，或非因其過失致不能完成其約定之
      工作時，其契約為終止。工作已完成之部分，於定作人為
      有用者，定作人有受領及給付相當報酬之義務」，但以此
      僅能認定承攬契約因承攬人死亡或非因承攬人過失不能完
      成約定工作致承攬契約視為終止時，定作人應就對其有用
      部分之工作為受領並給付相當報酬，但未排除承攬人與定
      作人約定在某特定要件下定作人毋庸給付承攬報酬。上訴
      人依被上訴人業務制度第十一章第三條第十一款及第八章
      第四條後段規定不能領取續期服務報酬，已如前述，上訴
      人仍無引用民法第五百十二條規定主張被上訴人應給付承
      攬報酬之餘地。
四、綜上所述，上訴人依被上訴人公司業務制度第八章第四條規
    定，請求被上訴人給付九十三年至第九十七年之續期服務報
    酬四十萬四千五百四十五元，及自起訴狀繕本送達翌日起至
    清償日止，按週年利率百分之五計算之法定遲延利息，洵屬
    無據，應予駁回。原審駁回上訴人之請求，核無違誤，上訴
    意旨指摘原判決不當，求予廢棄改判，為無理由。
五、上訴人雖聲請訊問證人蔡明雲，證明卷附陳香珍九十三年五
    月之業務人員報聘申請書上（見原審卷第437頁）記載之上
    訴人姓名，非其親簽云云，然上訴人已於九十三年八月起受
    領陳香珍之推介獎金，足見上訴人為陳香珍任職維琳公司之
    推介人，已如前述，則縱上開業務人員報聘申請書上之上訴
    人姓名非其親簽，仍不能因此認定上訴人仍保有領取續期服
    務報酬之權利。又被上訴人提出之兩造其餘之攻擊或防禦方
    法及未經援用之證據，經本院斟酌後，認為均不足以影響本
    判決之結果，自無逐一詳予論駁之必要，併此敘明。
六、據上論結，本件上訴為無理由，依民事訴訟法第四百三十六
    條之一第三項、第四百四十九條第一項、第七十八條，判決
    如主文。
中    華    民    國     99    年    1   月      27   日
                     勞工法庭
                           審判長  法  官  丁蓓蓓
                                   法  官  孫正華
                                   法  官  黃書苑
以上正本係照原本作成。
本判決不得上訴。
中    華    民    國     99    年    1   月      27   日
                                   書記官  蔡月女

司法院資訊處製作；財團法人民間司法改革基金會備份。
